【裁判字號】    90,台上,1207
【裁判日期】    900307
【裁判案由】    偽造文書
【裁判全文】
最高法院刑事判決                                九十年度台上字第一二○七號
    上  訴  人  甲  ○
右上訴人因偽造文書案件，不服台灣高等法院台中分院中華民國八十八年一月五日第
二審判決（八十六年度上訴字第一七四八號，起訴案號：台灣台中地方法院檢察署八
十五年度偵字第二一九九一、二二五二三號），提起上訴，本院判決如左：
    主  文
原判決撤銷，發回台灣高等法院台中分院。
    理  由
本件原判決認定上訴人甲○前係設於台中縣沙鹿鎮○○路十五號一樓之弘股份有限
公司（以下簡稱弘公司）董事長，該公司資本額新台幣（下同）一千五百萬元，股
東有甲○、張銀桂、林貴春、黃啟青、蔡秀、曾金德、李秀雲等七人，其中曾金德、
李秀雲（現改名為李宜臻）之股份共計五十萬股，金額為五百萬元，因上訴人曾於民
國八十年九月間，以弘公司名義收買曾金德、李秀雲之股份，於八十五年五月二十
四日，經原審法院判處罰金二萬元確定。因此弘公司實際上之股東只有上訴人及張
銀桂、林貴春、黃啟青、蔡秀等五人。惟弘公司之登記並未變更，故登記之股東仍
有七人。八十五年七月六日上午十時，上訴人以弘公司經營有鉅額虧損，擬予減資
，在弘公司內召開股東會，因林貴春、黃啟青對於甲○將曾金德、李秀雲列為股東
異議，拒不簽到抗議，蔡秀根本未到場，而由其夫到場，惟亦未簽到。上訴人明知其
與張銀桂之股份合計只有五十萬股，就弘公司當時登記之股份總數一百五十萬股而
言，出席股份總數未達公司法第一百七十四條所規定之二分之一。竟基於概括之犯意
，於斯日先以持有曾金德於八十五年六月間所交付以辦理汽車過戶之曾金德印章，盜
用該印章並令公司不知情之會計小姐偽造「曾金德」之署名，而偽造曾金德委任甲○
代理行使執（按應為職字）權之如原判決附件一之委任書，持以行使，代表曾金德參
加股東會，足以生損害於曾金德。再與張銀桂二人於會中做成減資之決議，並將減資
不實之事項，登載於業務上所掌之文書（即股東會紀錄）。上訴人並於不詳時地委請
不知情不詳姓名之人士，偽刻監察人蔡秀之印章後，於八十五年七月廿六日蓋於申請
減少資本額、改選董監事之如原判決附件二之變更登記申請書上，明知為不實之事項
，而登載於其業務上所掌之登記申請書，且明知蔡秀並無同意減資申請變更登記之意
思，仍基於概括之犯意，先偽造監察人蔡秀亦有申請登記減少資本額之私文書，並加
以行使，持向台灣省政府建設廳申請辦理減少資本額之登記。嗣因股東常會會議紀錄
漏列修改公司章程，復於八十五年八月十九日之如原判決附件三之變更登記更正申請
書上，蓋用前開偽造蔡秀之印章，偽造蔡秀之私文書，及登載於業務上所掌之文書，
而重新送件行使，使該不知情之台灣省政府建設廳之承辦公務員登載於職務上所掌之
登記文書上，足以生損害於該機關對於公司登記之正確性及生損害於股東林貴春、黃
啟青、蔡秀之權益等情。因而撤銷第一審判決，改判論處上訴人連續行使偽造私文書
罪刑，固非無見。
惟查：(一)、原判決認上訴人偽造曾金德委任上訴人代理行使股東職權之委任書，持以
行使，代表曾金德參加股東會，因而論以行使偽造私文書罪。然查上訴人否認此部分
犯行，辯稱：伊曾交付三萬元之支票給曾金德，以取得出席股東會之系爭委任書等語
，並提出支票影本為證（見第一審卷第六十二、六十三頁）。上開有利之辯解事項與
證據，為何不足採，原判決未於理由內詳加論列說明，顯有理由不備之違誤。(二)、系
爭弘公司變更登記申請書及弘公司變更更正申請書均係由上訴人（公司董事長）
及蔡秀（監察人）之名義代表公司共同於同一申請書上申請，關於上訴人以公司董事
長名義製作部分及偽造蔡秀名義部分，如分別成立業務登載不實文書罪及偽造私文書
罪，則上訴人先後二次分別行使上述文書，均係一行為同時觸犯行使業務登載不實文
書及行使偽造私文書二罪，為想像競合犯，惟原判決未依想像競合犯論處，有不適用
法則之違法。上訴意旨指摘原判決違背法令，尚非全無理由，應認有發回更審之原因
。
據上論結，應依刑事訴訟法第三百九十七條、第四百零一條，判決如主文。
中      華      民      國     九十     年      三      月      七      日
                              最高法院刑事第八庭
                                  審判長法官  張  信  雄
                                        法官  賴  忠  星
                                        法官  張  清  埤
                                        法官  陳  宗  鎮
                                        法官  蕭  仰  歸
      右正本證明與原本無異
                                              書  記  官
中      華      民      國     九十     年      三      月     十三     日


司法院資訊處製作；財團法人民間司法改革基金會備份。
